【裁判字號】    96,上更(一),38
【裁判日期】    971111
【裁判案由】    損害賠償
【裁判全文】
臺灣高等法院民事判決                96年度上更(一)字第38號
上  訴  人  丙○○
                      號
訴訟代理人  南雪貞律師
複代理人    陳佳雯律師
被上訴人    甲○○
                      號
訴訟代理人  林思銘律師
複代理人    劉雅萍律師
            陳麗玢律師
被上訴人    榮盛輪業股份有限公司
法定代理人  乙○○
上列當事人間請求損害賠償事件，上訴人對於中華民國93年3月5
日臺灣新竹地方法院91年度訴字第755號第一審判決提起上訴，
並於本院為訴之追加，經最高法院第一次發回更審，本院於97年
10 月28日言詞辯論終結，判決如下：
    主  文
原判決關於駁回上訴人後開第二項之訴部分，及訴訟費用（確定
部分除外）之裁判均廢棄。
被上訴人應再連帶給付上訴人新臺幣壹佰貳拾柒萬零肆佰捌拾玖
元，及自民國九十三年五月二十六日起至清償日止，按年息百分
之五計算之利息。
其餘上訴及追加之訴均駁回。
第一、二審（含追加之訴部分）訴訟費用及發回前第三審訴訟費
用，除確定部分外，由被上訴人連帶負擔十分之六，餘由上訴人
負擔。
    事實及理由
一、按在第二審為訴之變更或追加，非經他造同意，不得為之。
    但擴張或減縮應受判決事項之聲明者，不在此限。民事訴訟
    法第446條第1項及第255條第1項第3款分別定有明文。查上
    訴人在原審主張：伊因被上訴人甲○○（下稱甲○○）駕車
    撞傷伊之侵權行為而受有損害，聲明請求被上訴人應連帶給
    付伊新臺幣（下同）358萬9342元（增加生活需要9萬9051元
    、減少勞動能力258萬5706元、精神慰撫金90萬4585元）及
    自民國（下同）91年11月20日（即91年11月19日民事補充理
    由一狀繕本送達翌日）起至清償日止之遲延利息（見原審卷
    (二)第65頁、原審卷(一)第17、25頁）。嗣於本院前審減縮增加
    生活需要（含醫療費用、看護費、車資、修車費用）為8萬
    9436元、追加減少勞動能力之損害為415萬727元、減縮精神
    慰撫金為35萬元（共459萬163元，扣除原審判准之47萬5656
    元，尚請求411萬4507元，故上訴人就原審駁回其請求311萬
    3686元提起上訴，另追加請求金額100萬821元）及自93年5
    月26日起之遲延利息（見本院前審卷第83頁），復於本院減
    縮上訴部分利息自93年5月26日起算（見本院卷(二)第62頁）
    ，核屬擴張及減縮應受判決事項之聲明，揆諸上述規定，毋
    庸得被上訴人同意，應予准許。
二、上訴人起訴主張：
  (一)甲○○為被上訴人榮盛輪業股份有限公司（下稱榮盛公司）
    之受僱人，甲○○於89年11月25日下午2時30分許，駕駛榮
    盛公司所有車號M9-1223號自用小貨車欲載運客戶待修之機
    車，沿新竹縣竹北市縣○○路由北往南行駛，途經該路段翰
    林橋北端前，欲在該處迴車至對向車道，本應注意汽車行駛
    時，除準備停車或臨時停車外，不得駛出路面邊線，竟疏未
    注意，適伊於對向路邊停車格正開門欲上車，致為甲○○撞
    及，伊因而受有左手掌深部撕裂傷並部分肌肉斷裂、左手臂
    挫傷之傷害。被上訴人自應連帶負損害賠償責任。
  (二)伊因甲○○之上開侵權行為，受有如下之損失：
    1.增加生活上之需要：伊因甲○○之不法侵害，致支出醫療
      、交通、看護、車輛修繕費用扣除強制汽車責任保險金15
      萬7486元、健保給付12萬5738元，請求9萬9051元。
    2.減少勞動能力部分：伊原任職於新竹縣誠正中學（下稱誠
      正中學）人事室組員，主要工作為公文書面之撰擬及電腦
      打字、公文核辦、裝訂卷宗之調閱與歸檔，伊因甲○○之
      不法侵害，致伊左手腕正中神經及橈神經損傷，肌肉萎縮
      如拇對指肌等活動無法恢復，而壓迫神經，喪失控管感覺
      及肌肉功能，已符合勞工保險殘廢給付標準第108項第9級
      一手拇指或食指及其他任何手指，共有三指以上喪失機能
      之之傷殘，另依身心障礙者作業辦法之規定，屬輕度殘障
      ，至少喪失勞動能力百分之五十。又伊左手手指不能完全
      彎曲，握拳及抓取動作有困難，無法勝任公文繕打、整理
      卷宗、歸檔等工作，因而於91年4月19日自誠正中學離職
      ，伊離職時為36歲，至55歲退休時，尚有19年之勞動期間
      ，減少勞動能力損害總額為258萬5706元。
    3.精神慰撫金部分：伊因甲○○之不法侵害，受有左手掌深
      部撕裂傷並部分肌肉斷裂、左手臂挫傷等傷害，經治療並
      持續復健後，仍有左腕隧道症候群併左正中神經病變等後
      遺症，無法恢復，且需長期繼續復健治療，自得請求非財
      產損害賠償即慰撫金90萬4585元。
  (三)爰依民法第184條第1項前段、第188條第1項、第191條之2、
    第193條第1項、第195條第1項之規定，請求被上訴人連帶給
    付伊358萬9342元，及自91年11月20日起至清償日止，按年
    息百分之五計算之利息。原審判命被上訴人應連帶給付上訴
    人47萬5656元（增加生活上之需要14萬1240元、減少勞動能
    力39萬1902元、精神慰撫金10萬元，扣除已領強制汽車責任
    險保險金15萬7486元）本息，並駁回上訴人其餘之訴，上訴
    人就其敗訴部分聲明不服，提起上訴，被上訴人就其敗訴部
    分則未聲明不服。上訴人於本院前審追加請求至60歲退休時
    減少勞動能力損害為415萬727元（擴張後415萬727元－原請
    求258萬5706元＝擴張156萬5021元），另減縮增加生活上需
    要為8萬9436元（原請求9萬9051元－減縮後8萬9436元＝減
    縮9615元）、精神慰撫金為35萬元（原請求90萬4585元－減
    縮後35萬元＝減縮55萬4585元）（總金額擴張100萬821元：
    計算式156萬5021元－9615元－55萬4585元＝100萬821元）
    。本院前審判命被上訴人再連帶給付上訴人減少勞動能力損
    害82萬8045元及自93年5月26日起之遲延利息，並駁回上訴
    人其餘之上訴及追加之訴，上訴人就減少勞動能力損害中之
    210萬635元（扣除原審判准39萬1902元及本院前審判准82萬
    8045元計121萬9947元後，就本院前審駁回其上訴136萬5759
    元及駁回追加之訴中73萬4876元，共計210萬635元）本息提
    起第三審上訴，其餘部分則未據上訴人聲明不服，另判命被
    上訴人給付部分未逾150萬元，均已告確定。最高法院將本
    院前審駁回上訴人請求減少勞動能力損害210萬635元廢棄，
    發回本院更審。上訴人於本院減縮上訴部分之利息自93年5
    月26日起算，並於本院聲明：(1)原判決關於駁回上訴人後開
    第2項之訴部分廢棄。(2)上開廢棄部分，被上訴人應再連帶
    給付上訴人136萬5759元及自93年5月26日起至清償日止，按
    年息百分之五計算之利息。(3)被上訴人應再連帶給付73萬
    4876元及自93年5月26日起至清償日止，按年息百分之五計
    算之利息。(4)願供擔保，請准宣告假執行。
三、甲○○則以：上訴人於車禍後，仍繼續任職於誠正中學，其
    勞動能力並無減少，嗣上訴人於91年4月19日辭職，係其自
    願放棄原有受保障之公務員工作，非因伊侵權行為致無法在
    原單位工作，即令減少勞動能力，亦不能以其在原單位之薪
    資為計算標準。上訴人提出財團法人臺灣基督教門諾會醫院
    （下稱門諾醫院）及行政院國軍退除役官兵輔導委員會臺北
    榮民總醫院（下稱榮民總醫院）診斷證明書均係其於92年間
    就診之情況，不能認現在減少勞動能力比例仍有百分之四十
    等語，資為抗辯。並於本院聲明：上訴駁回。
四、榮盛公司則以：甲○○係受僱於伊擔任維修師傅，非擔任專
    職司機，本件車禍發生與甲○○之職務並無關係，伊毋庸負
    連帶賠償責任。上訴人左手神經功能受損，係因其不當醫療
    行為及延誤就醫所致，其所受減少勞動能力之損害與本件車
    禍間無相當因果關係，縱有因果關係，上訴人就其損害之發
    生或擴大，亦與有過失。又上訴人尚可自行繕寫及以電腦繕
    打書狀，對伊聲請強制執行，並於強制執行程序中多次親自
    到場指封、切結，足認其書寫及電腦打字能力無礙，上訴人
    未舉證證明其受有減少勞動能力百分之四十，其主張即屬無
    據等語，資為抗辯。並於本院聲明：上訴駁回。
五、兩造不爭執之事項：
  (一)甲○○為榮盛公司之受僱人，於89年11月25日下午2時30分
    許，駕駛榮盛公司所有車號M9-1223號自用小貨車，沿新竹
    縣竹北市縣○○路由北往南行駛，途經該路段翰林橋北端前
    迴車至對向車道時，撞擊於對向路邊停車格正欲上車之上訴
    人，致其受有左手掌深部撕裂傷並部分肌肉斷裂、左手臂挫
    傷之傷害。
  (二)上訴人於受傷時係任職誠正中學人事室組員，嗣於91年4月
    19 日離職。
六、上訴人又主張：甲○○於前開時地駕車撞傷伊，致伊受有減
    少勞動能力百分之五十之損害，被上訴人自應連帶負損害賠
    償責任等語。被上訴人固不否認甲○○有肇事責任，然就榮
    盛公司是否應負僱用人之侵權行為責任、上訴人減少勞動能
    力比例、上訴人就減少勞動能力是否與有過失則以前開情詞
    置辯，則本件所應審究者厥為：(一)榮盛公司是否應負僱用人
    之連帶賠償責任？(二)上訴人減少勞動能力之比例為若干？上
    訴人是否因延誤就醫而就其減少勞動能力與有過失？茲分別
    論述如下：
  (一)榮盛公司是否應負僱用人之連帶賠償責任？
    1.按受僱人因執行職務，不法侵害他人之權利者，由僱用人
      與行為人連帶負損害賠償責任，民法第188條第1項前段定
      有明文。又該條所謂受僱人，並非僅限於僱傭契約所稱之
      受僱人，凡客觀上被他人使用為之服務勞務而受其監督者
      均係受僱人，不僅指受僱人因執行其所受命令，或委託之
      職務自體，或執行該職務所必要之行為，而不法侵害他人
      之權利者而言，即受僱人之行為，在客觀上足認為與其執
      行職務有關，而不法侵害他人之權利者，就令其為自己利
      益所為亦應包括在內（最高法院57年台上字第1663號、42
      年台上字第1224號判例意旨參照）。
    2.經查，甲○○受僱於榮盛公司擔任修車師傅之工作，且係
      駕駛榮盛公司所有之自用小貨車外出載運待維修之機車返
      回榮盛公司修理，於途中發生事故一節，為榮盛公司所不
      爭執（見原審卷(一)第39頁、本院卷(一)第11頁），則甲○○
      既係承命外出載運待修機車，於返回途中因過失而發生車
      禍致上訴人受傷，顯係因執行職務不法侵害上訴人權利，
      依上開規定及判例意旨，榮盛公司應與甲○○就上訴人所
      受損害連帶負賠償責任。榮盛公司抗辯甲○○係擔任修車
      師傅，非從事司機業務，故毋庸與甲○○負連帶賠償責任
      云云，尚不足採。
  (二)上訴人減少勞動能力之比例為若干？上訴人是否因延誤就醫
    而就其減少勞動能力與有過失？
    1.查上訴人因本件車禍致受有左手掌深部撕裂傷並部分肌肉
      斷裂、左手臂挫傷之傷害，至門諾醫院就診，其自89年12
      月18日起因手部傷口攣縮，機能喪失開始復健，其間歇性
      復健持續至92年8月4日止，期間經神經內科、骨科、復健
      科之檢查，證實左手腕部有橈神經及正中神經支損傷致拇
      指球、短掌肌等肌肉萎縮，導致騎機車及打字不便或失能
      ，手神經傷害迄今已經臨床表癥穩定，萎縮之肌肉（如拇
      指對指肌等）無法恢復，遺留輕殘。車禍手外傷之後遺症
      ，腕隧道症候為手部瘢痕或直接撞擊，可能導致正中神經
      於腕部通道之縮窄與炎性反應，從而壓迫神經致控管之感
      覺及肌肉功能喪失，與車禍有關連性。又上訴人於90年1
      月22日回診時，左手拇指伸屈困難，後於91年5月3日發現
      左手拇指球萎縮，對指肌力約百分之六十，懷疑是神經病
      變所致，91年6月17日回診顯現緩解病情，93年3月31日申
      請農保殘廢診斷書，診斷為左腕正中神經病變而判定殘廢
      等語，有門諾醫院92年8月12日基門醫勝字第9210927號函
      、96年8月10日基門醫文字第96-1391號函在卷可稽（見原
      審卷(二)第25、26頁、本院卷(一)第114頁）。另上訴人自89
      年12月26日起至財團法人長庚紀念醫院（下稱長庚醫院）
      就診，當時左手指可自由活動，但感覺較僵硬，檢查其感
      覺神經正常，至91年11月14日最後一次至該院回診時，主
      訴有頸背痛及左手較無力情形，當時左手大拇指掌肌稍萎
      縮，依其當時情形評估，其勞動能力之影響主要在其左手
      ，不適搬提重物，精細動作之靈活度（如影響打字速度）
      亦受影響。一般而言，如無意外，在其左手傷口癒合後，
      即可開始工作，但打字速度會受影響，亦有該院92年8月
      13日（92）長庚院法字第0910號函在卷可憑（見原審卷(二)
      第24 頁）。又上訴人於91年2月26日至榮民總醫院就診時
      ，亦確有左手掌萎縮無力麻木之症狀，經診斷為左手正中
      神經受傷，業據其提出榮民總醫院診斷證明書1件附卷可
      按（見本院前審卷第52頁），榮民總醫院亦函覆稱：上訴
      人於91年3月22日接受肌電圖檢查，與術前比較其神經狀
      況進步，上訴人自91年4月19日起未再至該院門診追蹤，
      依據醫理，神經的外傷有可能無法百分之百回復，有該院
      92年8月7日北總企字第092000 8503號函附卷可參（見原
      審卷(二)第8頁）。足證上訴人確受有左手腕部橈神經及正
      中神經損傷致拇指球、短掌肌等肌肉萎縮無法恢復，並致
      其左手提重物、精細動作（如打字、駕駛車輛等）之靈活
      度受影響，其確因此減少勞動能力，至為明確。
    2.上訴人雖主張其所受傷害已達勞工保險殘廢給付標準表第
      108項第9級殘廢等級，減少勞動能力百分之五十云云，並
      提出門諾醫院93年5月18日診斷證明書1紙為證（見本院前
      審卷第234頁）。惟查門諾醫院前揭診斷證明書已註明「
      此判定乃基於其打字員之工作內容需求標準而判」，其認
      定標準顯係針對專門從事打字之人員而言，且係就勞工保
      險之殘廢給付標準所作之判斷，自難憑該診斷證明書認上
      訴人已減少勞動能力百分之五十。再者，上訴人領有殘障
      手冊，其障礙等級為輕度肢障，亦有其提出之殘障手冊1
      紙在卷可參（見本院前審卷第58頁），門諾醫院亦認至92
      年8月4日止，其手神經傷害已經臨床表癥穩定，萎縮之肌
      肉（如拇指對指肌等）無法恢復，遺留輕殘（見原審卷(二)
      第25、26頁），堪認上訴人左手所受傷害導致勞動能力減
      損程度顯然未達百分之五十。次查，本院前審當庭勘驗上
      訴人左手狀況為大拇指至第四指不能完全彎曲，握拳有困
      難，抓取物品之動作有困難（見本院前審卷第148頁），
      其於車禍時任職於誠正中學，於車禍發生後，除請病假外
      ，仍繼續上班至91年4月19日辭職，有誠正中學92年8月18
      日誠煇人字第0920004088號函附卷可稽（見原審卷(二)第27
      頁），上訴人主張其任職期間擔任之工作為人事室組員，
      該校人事室編制為主任及組員各1人，其工作內容除以電
      腦繕打公文及電腦輸入登錄作業外，另有文書作業、公文
      核辦、裝訂、歸檔、卷宗調閱等（見本院卷(一)第110至111
      頁），多屬文書作業，較少重物搬運工作；及上訴人受傷
      部位為左手，而非其寫字所用之右手，上訴人並自承車禍
      後尚能緩慢駕駛自用小客車並緩慢打字撰寫書狀，於本件
      訴訟繫屬中曾提出電腦繕打之書狀，於92年間復以手寫寄
      發存證信函予保險公司（見本院前審卷第137頁）。另上
      訴人於臺灣新竹地方法院93年度執字第11259號損害賠償
      強制執行程序中，提出多份其自行以電腦繕打之書狀，並
      於強制執行程序中到場簽名於筆錄及指封切結上，業據榮
      盛公司提出書狀7件、筆錄5件、查封切結3件為證（見本
      院卷(二)第20至47頁），是故上訴人電腦操作及文書處理之
      能力確係僅受影響，非全然喪失。本院審酌上情，認其減
      少勞動能力之比例為百分之三十。
    3.甲○○又抗辯上訴人92年以後未再至醫院復健就診，不能
      用以憑斷目前喪失勞動能力之比例，榮盛公司則抗辯上訴
      人左手神經、功能受損係因其不當醫療行為及延誤就醫所
      致云云。經查，上訴人至門諾醫院間歇性復健持續至92年
      8月4日止，其左手神經傷害已經臨床表癥穩定，萎縮之肌
      肉（如拇對指肌等）無法恢復，遺留輕殘，有門諾醫院前
      揭函文在卷可憑（見原審卷(二)第25、26頁），是上訴人左
      手神經傷害之臨床表癥於92年間既已穩定，足堪為其減少
      勞動能力比例之憑斷依據。再查，上訴人自89年11月25日
      車禍發生後，同日即至東元醫院入院行傷口清創併縫合手
      術，至89年12月2日出院（見本院前審卷第270頁），並因
      左手腕橈神經正中神經損傷，於90年4月10日至榮民總醫
      院實施神經鬆弛及腓腸神經移植手術，業據上訴人提出診
      斷證明書、住院證、手術同意書為證（見本院前審卷第55
      至57頁），嗣多次至長庚醫院、榮民總醫院復健科門診復
      健，復自89年12月5日起至93年8月4日止至門諾醫院門診
      及復健達147次，亦有上訴人提出門諾醫院門急診醫療費
      用繳費證明單7紙在卷可稽（見本院卷(一)第138至144頁）
      ，自難認上訴人有何不當醫療及延誤就醫，致其減少勞動
      能力比例加劇，榮盛公司抗辯上訴人與有過失云云，亦不
      足採。
    4.次按民法第193條第1項規定，不法侵害他人之身體或健康
      者，對於被害人因此喪失或減少勞動能力，或增加生活上
      之需要時，應負損害賠償責任。是被害人身體或健康受侵
      害，致喪失或減少勞動能力，其本身即為損害。此因勞動
      能力減少所生之損害，不以實際已發生者為限，即將來之
      收益，因勞動能力減少之結果而不能獲致者，被害人亦得
      請求賠償。其損害金額，應就被害人受侵害前之身體健康
      狀態、教育程度、專門技能、社會經驗等方面酌定之。至
      於個人實際所得額，則僅得作為評價勞動能力損害程度參
      考，不得因薪資未減少即謂無損害（最高法院63年台上字
      第1394號判例、93年度台上字第1489號判決意旨參照）。
      經查，上訴人於本件侵權行為受傷時，係任職誠正中學人
      事室組員，至91年4月19日離職前每月薪資為4萬3115元，
      有誠正中學92年8月18日誠煇人字第0920004088號函暨薪
      資所得明細表在卷可參（見原審卷(二)第27至29頁），上訴
      人於車禍發生後，雖未立即離職，然其確受有勞動能力減
      少之損害，已如前述，且依上訴人受侵害前之身體健康狀
      態、教育程度、專門技能，社會經驗等方面衡量，其確有
      每月賺取薪資4萬3115元之工作能力，甲○○抗辯上訴人
      係自行離職，未受有勞動能力減少之損害，自不足採。是
      以上訴人於91年4月19日離職，離職時為36歲，算至60歲
      退休，尚有24年之勞動期間，依霍夫曼計算式扣除中間利
      息，其減少勞動能力所致之損害總額為249萬436元【年別
      百分之五複式霍夫曼計算式（第1年不扣除中間利息），
      其計算式為：4萬3115元／月×12個月×30%×16.0000000
      （即24年之霍夫曼係數）＝249萬436元】，故上訴人主張
      其減少勞動能力損害在249萬436元之範圍內，即屬有據。
      至逾此數額之請求，則為無理由。
  (三)綜上，上訴人得向被上訴人請求連帶賠償勞動能力減少之損
    害249萬436元。
七、綜上所述，上訴人主張：甲○○於前開時地駕車撞傷伊，致
    伊受有勞動能力喪失之損害，榮盛公司為甲○○之僱用人，
    應連帶負損害賠償責任，為可採。榮盛公司抗辯甲○○之侵
    權行為與其職務無涉，上訴人延誤就醫與有過失，及甲○○
    抗辯上訴人車禍後仍繼續任職於誠正中學，其減少勞動能力
    與車禍無關，為不可採。從而，上訴人本於侵權行為之法律
    關係，請求被上訴人連帶給付勞動能力減少之損害249萬436
    元，及自93年5月26日（即93年5月25日擴張聲明翌日，見本
    院前審卷第80頁、本院卷(一)第78、216頁、本院卷(二)第62頁
    ）起至清償日止，按年息百分之五計算之利息，為有理由，
    應予准許。上訴人逾此部分之請求，為無理由，應予駁回。
    原審就上開應准許部分，僅判命被上訴人連帶給付39萬1902
    元本息，尚有未洽。上訴意旨指摘原判決此部分不當，求予
    廢棄改判，為有理由，爰由本院就除本院前審判命被上訴人
    再連帶給付82萬8045元本息以外部分，予以廢棄改判如主文
    第2項所示（即249萬436元－原審判決39萬1902元－本院前
    審判決82萬8045元＝127萬489元），此部分所命給付，因未
    逾150萬元，不得上訴第三審，自毋庸宣告假執行，附此敘
    明。至於逾上開應准許部分，原審為上訴人敗訴之判決，核
    無不合，上訴意旨指摘原判決此部分不當，求予廢棄，並於
    本院擴張聲明追加請求減少勞動能力損失73萬4876元本息，
    均為無理由，應駁回其餘上訴及擴張之訴。
八、被上訴人雖聲請囑託臺大醫院鑑定上訴人喪失勞動能力之比
    例，惟本院認依卷內證據已足認定上訴人喪失勞動能力比例
    ，無再囑託鑑定之必要。又本件事證已臻明確，兩造其餘陳
    述及攻擊防禦方法，經審酌後核與判決結果不生影響，不再
    一一論述，附此敘明。
據上論結，本件上訴為一部有理由，一部無理由，擴張之訴為無
理由，依民事訴訟法第449條第1項、第450條、第79條，判決如
主文。
中    華    民    國    97    年    11    月    11    日
                    民事第十三庭
                        審判長法  官  黃騰耀
                              法  官  楊絮雲
                              法  官  周舒雁
正本係照原本作成。
不得上訴。
中    華    民    國    97    年    11    月    12    日
                              書記官  秦仲芳


司法院資訊處製作；財團法人民間司法改革基金會備份。
